臺灣高等法院交通事件裁定　　　　　　 96年度交抗字第636號
抗　告　人
即受處分人　甲○○
上列抗告人因違反道路交通管理處罰條例案件，不服臺灣新竹地
方法院，中華民國九十六年六月時五日所為裁定（九十六年度交
聲字第八四號），提起抗告，本院裁定如下：
    主  文
原裁定撤銷，發回臺灣新竹地方法院。
    理  由
一、原裁定意旨略以：本件受處分人甲○○駕駛所有之車號Ｌ四
    ─一九五０號自用一般小客貨車於民國九十六年一月十三日
    下午十四時二十五分許，行經新埔鎮○○路時，為新竹縣警
    察局新埔分局寶石派出所警員當場攔停填掣竹縣警交字第Ｅ
    00000000號舉發違反道路交通管理事件通知單，當
    場舉發受處分人「闖紅燈行駛〈文山路往文華路〉」之違規
    情事，並於收受通知聯者簽章處加註：「拒簽」。原處分機
    關遂於同年二月二十六日以受處分人甲○○違反道路交通管
    理處罰條例第五十三條第一項之規定，裁處罰鍰二千七百元
    整，並依第六十三條第一項第三款（原裁決書漏載第三款）
    記違規點數三點。
二、抗告意旨略以：(一)案發時燈光號誌係左轉綠燈，抗告人係以
    正常合理速度通過，再者，巡邏警車即在抗告人所駕車後，
    抗告人更無理由闖紅燈。(二)案發地點係彎道，而該地點所設
    燈光號誌，左轉燈變換並無黃燈設定，本案或是員警未見該
    左轉燈號，僅係目擊抗告人於紅燈前通過停止線，惟因該燈
    號無黃燈設定，是駕駛者並無可能於紅燈亮起時即可瞬間停
    下，而執勤員警於此情狀開單並不合理。又案發至今已達半
    年，該左轉燈未設定黃燈問題仍未改善。(三)員警執行開單理
    應以科技工具蒐集資料，始不致浪費社會成本，亦可增加執
    法公信力云云。
三、按犯罪事實應依證據認定之，無證據不得推定其犯罪事實；
    又不能證明被告犯罪或其行為不罰者，應諭知無罪之判決，
    刑事訴訟法第一百五十四條、第三百零一條第一項，分別定
    有明文。次按認定不利於被告之事實，須依積極證據，苟積
    極證據不足為不利於被告事實之認定時，即應為有利於被告
    之認定，更不必有何有利之證據；且事實之認定，應憑證據
    ，如未能發現相當證據，或證據不足以證明，自不能以推測
    或擬制之方法，以為裁判基礎；而認定犯罪事實所憑證據，
    雖不以直接證據為限，間接證據亦包括在內；然而無論直接
    或間接證據，其為訴訟上之證明，須於通常一般之人均不致
    有所懷疑，而得確信其為真實之程度者，始得據為有罪之認
    定，若其關於被告是否犯罪之證明未能達此程度，而有合理
    性懷疑之存在，致使無從形成有罪之確信，根據「罪證有疑
    ，利於被告」之證據法則，即不得遽為不利被告之認定，亦
    分別有最高法院三十年上字第八一六號、四十年台上字第八
    六號、七十六年台上字第四九八六號等判例可資參照。
    而依道路交通管理處罰條例第八十九條規定，法院受理有關
    交通事件，準用刑事訴訟法之規定，前開規定自得適用於本
    件聲明異議案件。
    又按汽車駕駛人，行經有燈光號誌管制之交岔路口闖紅燈者
    ，處新臺幣（下同）一千八百元以上五千四百元以下罰鍰，
    並記違規點數三點，道路交通管理處罰條例第五十三條第一
    項、第六十三條第一項第三款，分別定有明文。
四、據原審傳喚證人即當天執勤員警羅崇義雖到庭證稱：「我當
    時駕駛巡邏車在該處外側車道上停等紅燈，突然發覺有一部
    自小客貨車從內車道往文華路方向左轉，該處的左轉方向是
    約呈十一點鐘方向，該路口設有左轉燈，當時的燈號已經是
    從紅燈但左轉綠燈變成是全紅燈；因為我到停止線的時候已
    經是紅燈，異議人的車子在內側車道比我前面一點點，也可
    以說是同時到達，我跟異議人的距離只有幾公尺而已，我們
    是差不多時間到，我認為我們應該都要停下來，可是異議人
    的車子還是一直往前開；而且我發現他的時候他的車子時他
    並不是直接衝過去，是停在那裡等了一下才過去的。」等語
    （參見原審九十六年四月十二日訊問筆錄）。
    惟按警察機關因人民有違反道路交通管理處罰條例之行為，
    欲予以處罰時，對該違規行為確實存在應負舉證責任，苟其
    證明未達於通常一般之人均不致有所懷疑，得確信其為真實
    之程度者，而有合理性懷疑之存在，致使無從形成有違規之
    確信，根據前開「罪證有疑，利於被告」之證據法則，即不
    得遽為不利被告之認定。
    查本件交通抗告案件之違規事實係發生在九十六年一月十三
    日十四時二十五分許，上開證人係於同年四月十二日始至原
    審作證，期間距離已約有三個月之久；再參酌一般取締交通
    違規之警員，每日所為取締違規之件數往往不只一件；原審
    對於證人羅崇義為何對本件違規案件記憶特別深刻，並未加
    以追問，又因人類之記憶及認知事物之過程往往並不精確，
    錯誤亦在所難免，則證人在距離違規發生時間已有一段期日
    ，且每日復需取締大量交通違規事件之情況下，對於本件違
    規事實是否仍能保有上開明確之記憶即有疑問。
    再者，據證人於原審證稱：當時我是開巡邏車有開警示燈，
    我在外側車道等待紅燈之狀態，突然發覺有一部自小客貨車
    從內車道往文華路方向左轉等語，雖與抗告人所述：警員的
    車子是在我的後面大約六十公尺左右，我過路口的時候員大
    概是在我後面四、五十公尺左右：：：警員也沒有停在路口
    ，一直在我的車後等語，並不相同，惟就抗告人於違規前確
    已能明確發現在其後方有警車尾隨或明確知悉於路口外側車
    道停有警車之事實則堪認定，果爾，則抗告人明知有警員在
    場而仍執意為明顯闖越紅燈之違規行為，似有違一般常情，
    事實是否確如警員所述，自有再詳加查明之必要。
    復據證人於原審證稱：當時車上只有我一位警員等語，又無
    法另傳喚其他證人以資佐證，抗告人是否確有裁決書所載之
    違規事實亦容有疑問。
五、按公定力為日本學者美濃部達吉所創之概念，美濃部以國家
    意思之公定力為核心，導出行政處分之公定力理論，意謂國
    家行為受合法之推定，除了有權機關撤銷或認定其無效，人
    民不能否定國家行為之效力，僅得依法以爭訟手段請求救濟
    ，若法律不許爭訟時，則端賴行政權之自我克制。惟美濃部
    之理論深受ＯｔｔｏＭａｙｅｒ影響，均屬官憲國家之產物
    ，雖然提出行政處分之自我確認，作為支持行政處分效力優
    越之說辭，但本質上仍係以行政處分乃國家權威的作為之故
    ，而以權威或勢力充當行政處分合法及有效之基礎，自與民
    主主義之法治國理念不符。是故，在威瑪憲法時代已有學者
    認為：行政處分所以先認定有效，再事後查，實在是基於交
    易安全之顧慮，不欲任何官署或個人皆可無視此種國家行為
    之存在。但時至今日，行政處分受合法推定早已被多數學者
    所拋棄，即使行政處分僅受有效推定，亦不為部分學者所接
    受，從而，公定力之概念似不宜再繼續引用（參見吳庚著，
    行政法之理論與實用，第三七０頁至第三七一頁）。
    意即裁決書本質上雖為行政處分，惟行政處分並無以「公定
    力」規定法律秩序之效力，而可被推定為真正之結果；再者
    ，行政處分若可被推定為真正，則不啻認定所有受處分人應
    對該行政處分所依據之事實並非真正負舉證責任，此顯有違
    反法治國家之基本原則甚明，本件裁決機關所為之裁決當無
    上開效力甚明。
六、原審因抗告人對交通部公路總局新竹區監理所九十六年二月
    二十六日竹監自字第裁五○－Ｅ00000000號裁決書
    聲明異議而駁回其異議固非無見，惟本件違規事實是否得僅
    憑證人羅崇義一人在原審出庭作證所為之前開證言，即得明
    確認定既尚有疑義，已如前所述，抗告人提起本件抗告應為
    有理由，自應由本院將原裁定撤銷，並發回原審詳予調查後
    ，另為適當之裁定。
七、本件原處分機關認定抗告人有闖越紅燈之違規行為，僅係以
    該單一員警之目視舉發為憑，並無其他任何以攝影機或照相
    機等科學儀器客觀保存當時情形之資料或其他積極證據可供
    審酌，致生本件爭議。爾後，警察機關在執行取締違反道路
    交通管理處罰條例事件時，對於違規人行為當時確有如何違
    規之情事，應儘量利用科學儀器予於保存留查，以杜絕日益
    增多的爭議，併此敘明。
八、據上論斷，應依道路交通管理處罰條例第八十九條，道路交
    通案件處理辦法第二十六條，刑事訴訟法第四百十三條前段
    ，裁定如主文。
中　　華　　民　　國　　96　　年　　8 　　月　　23　　日
　　　　　　　　　刑事第十八庭　審判長法　官　溫耀源
　　　　　　　　　　　　　      　  　法　官  段景榕
　　　　　　　　　　　　　    　    　法　官  陳健順
以上正本證明與原本無異。
不得再抗告。
                                    　書記官　陳菊珍
中　　華　　民　　國　　96　　年　　8 　　月　　27　　日
